臺灣高等法院臺南分院民事判決　　九十三年度家上字第一○號　Ｊ
　　　上　訴　人　甲 ○ ○
　　　被上 訴 人　乙○○○
　　　　　　　　　　　　　　居.
　　　訴訟代理人　王 正 宏　律師
當事人間請求離婚事件，上訴人對於民國九十二年十一月十七日臺灣臺南地方法院第
一審判決（九十二年度婚字第九○○號）提起上訴，本院於九十三年三月二十三日言
詞辯論終結，判決如下：
    主    文
上訴駁回。
第二審訴訟費用由上訴人負擔。
    事    實
甲、上訴人方面：
  一、聲明：
    (一)原判決廢棄。
    (二)被上訴人在第一審之訴駁回。
    (三)第一、二審訴訟費用由被上訴人負擔。
  二、陳述：
    (一)上訴人婚後並無外遇，被上訴人所指的女人都只是上訴人之朋友而已，且已是
      十餘年前之事了。又上訴人未曾毆打被上訴人，僅曾於二十多年前與被上訴人
      吵架時，曾推了被上訴人一把。上訴人亦很少罵被上訴人，且上訴人自己有工
      作，並未向被上訴人要錢，家中生活費用都是上訴人在負擔。被上訴人指上訴
      人有賭博惡習乃是無中生有，上訴人只是打麻將而已。再被上訴人生病時，都
　　　是上訴人送其就醫，被上訴人動手術時，因醫生表示不必轉院，上訴人才未馬
　　　上將被上訴人轉院，但之後經上訴人之堂妹詢問其他醫生，其他醫生建議要轉
　　　院，上訴人便立即為被上訴人辦理轉院，且被上訴人住院期間，上訴人只要有
　　　空便會到醫院陪伴被上訴人。至於民國（下同）九十二年六月十八日，上訴人
　　　只有摔煙灰缸，並未作勢要打被上訴人。
    (二)上訴人因所經營之事業常至聲色場所交際應酬，此為被上訴人所隱忍並默許，
      是上訴人或有晚歸、賭博等之行為，雖非正當，然此均其所經營事業之社會習
      慣，亦為被上訴人與上訴人婚姻生活相處之常態，且自六十五年間至今均維持
      此一常態，故而被上訴人以上開情事認有婚姻破裂之狀態而無法回復，並非基
      於上訴人情事，亦非實情。
    (三)又證人張雅婷（兩造之長女）及張特斌（兩造之次子）所為對上訴人不利之證
      言，其實均係由被上訴人或其長輩轉述而得知，而上訴人至今從無任何外遇之
      情事，況且上訴人除負擔被上訴人及其子女之生活費用及學費等，從無間斷外
      ，且每年均為被上訴人及其子女投保壽險、意外險，每年之保險費均在新台幣
      （下同）二十萬元以上，甚而被上訴人及其子女之同居處所之銀行貸款，亦均
      由上訴人獨立負責繳付，而上訴人購置之不動產均登記在被上訴人名下，何以
      被上訴人竟以上訴人經營事業之特殊性所衍生之行為來主張上訴人有妨礙兩造
      間家庭生活之美滿幸福，其對上訴人實屬不公平至極。
    (四)上訴人亦非崇尚暴力解決糾紛之徒，其或有稍具衝動之舉措外，為至今仍不曾
      動手毆打被上訴人，否則如證人等所述之情事，則被上訴人應有甚多之驗傷單
      之證據，故而被上訴人指訴絕非事實，另者就被上訴人前有送醫手術之情節，
      上訴人亦要求院方提供最佳之醫療環境及專業技術，此絕非如被上訴人所指其
      有不聞不問之絕情情事，故而上訴人確係良人而非無情無義之丈夫。
    (五)綜上所述，被上訴人所指之情事均無證據可證，且上訴人亦非不顧家庭，然因
      被上訴人一時失慮而為破壞，又被上訴人及其子女之家庭費用、銀行貸款，今
      亦均需仰賴上訴人支付，若貿然離婚，恐大大破壞原本和諧之家庭，對被上訴
      人及子女不利。
  三、證據：在原審聲請訊問證人張特斌。
乙、被上訴人方面：
  一、聲明：
    (一)上訴駁回。
    (二)第二審訴訟費用由上訴人負擔。
  二、陳述：
    (一)緣兩造於六十五年間結婚，婚後育有長子張特嘉（六十五年十二月十七日生）
      、次子張特斌（六十七年八月十六日生）、長女張雅婷（六十八年七月十三日
      生），三名子女現均已成年。
    (二)上訴人於婚後即經常發生外遇，事例如下：
      (1)於七十一年間，被上訴人聽聞上訴人藉工作之便與嘉義女子洪麗花有不正常
        交往關係，被上訴人知悉後即苦苦勸告上訴人應以家庭為重，好好照顧幼子
        ，不料，反遭上訴人怒斥，指為疑神疑鬼。某日，被上訴人為查證事實真相
        ，於知悉上訴人欲前往嘉義，遂雇車至嘉義市噴水圓環附近，恰巧遇見上訴
        人與該名洪麗花女子正坐進汽車，狀甚親密，被上訴人見狀亦雇車尾隨其後
        ，一路從嘉義到新營，再到台南市○○○○○路都見上訴人與洪女親密摟抱
        ，絕非一般朋友，最後在上訴人帶洪女進入台南市一家西餐廳前，被上訴人
        終於忍不住叫住上訴人，上訴人對這突如其來的叫聲，亦當場愕住，但隨即
        表示與洪女是一般朋友，強作鎮定狀。迨雙方返回新營後，上訴人不僅不思
        悔改，反而要求與被上訴人離婚，而被上訴人當時考量三個小孩都是嗷嗷待
        哺的嬰孩，加上長子張特嘉又有聽障，實不忍心三名幼子就這樣面臨父母離
        異的悲劇，因此，被上訴人反而不同意離婚。經此事件後不久，上訴人又藉
        故以洪女因前次事件後被其母責打，說是被上訴人告的密云云，無端毆打被
        上訴人。
      (2)七十二年初，上訴人又與名叫阿蓮的女子有染，上訴人之父聽到這樣的消息
        後，十分氣憤，為此守候在該名名叫阿蓮女子的家附近要逮上訴人，迨上訴
        人從該名女子家中出來時，即遭上訴人之父責罵，不過上訴人當日仍未回家
        ，而去賭博。後來上訴人回家後，被上訴人婉言詢及是否已與阿蓮分手，卻
        遭上訴人一陣毒打，有診斷書可資為證。
      (3)約半年後，上訴人又與一名從事保險業、名叫美華的女子有親密往來，上訴
        人之父也曾為此到該名美華的女子家中要逮上訴人回來。不過，上訴人仍繼
        續與美華交往，不久，因該名美華女子的弟弟要結婚，本來要叫上訴人充當
        男方代表迎娶，結果此事遭被上訴人的婆婆知悉，而強烈反對並表示若上訴
        人執意要去的話，就要去鬧喜宴，後來上訴人又將此事遷怒於被上訴人，又
        是一陣毒打。
      (4)上訴人自婚後迄今，外遇事件一直不斷，被上訴人早期為顧及三名子女，想
        給子女一個完整的家庭，乃百般容忍上訴人之不貞，希望浪子總有回頭的一
        日，怎奈結褵近三十載，上訴人現在仍然在外拈花惹草，一點也不愛惜。
    (三)上訴人於七十五年間因好賭、不務本業，導致事業失敗而離開故鄉，拋下被上
      訴人面對債權人登門討債，被上訴人在此段期間獨力挑起撫養三名子女的生活
      重擔，後來更幫助上訴人重新創業，豈料，上訴人對此毫不感恩，屢屢要被上
      訴人幫其借錢周轉，若有不從即嚴詞責罵並暴力相向，詳細說明如下：
      (1)上訴人嗜賭如命，經常一擲千金，數夜不歸，在長期不務本業的情形下，致
        原本經營的營造業虧損連連，積欠巨額債務，上訴人在支票跳票、倒閉後，
        仍賭性不改，經常去賭博，後來在債權人的討債壓力下，離開故鄉到高雄。
      (2)被上訴人在上訴人倒閉後，獨力面對債權人每天登門要債的痛苦，為顧及小
        孩的安全乃搬回娘家，並以家庭代工維持生計。不久，被上訴人的姐組要移
        民到阿根廷，於是將其所經營的便當店生意交予被上訴人接手，被上訴人在
        接手經營後，十分珍惜此一創業機會，除努力提昇便當的菜色外，更積極與
        機關學校接洽便當生意，被上訴人從七十六年開始從事便當生意，業務最好
        的時期連新營著名的興國中學、南光中學、生達製藥公司都是被上訴人的客
        戶。
      (3)在被上訴人便當生意略上軌道後，上訴人在高雄因票據法事件遭羈押，被上
        訴人在知悉後，立即為上訴人籌錢繳票款，免去上訴人牢獄之災。而上訴人
        回到新營後，仍是賭性不改，每天幾乎都是晚上去賭博，白天睡覺到中午，
        經常在被上訴人中午缺人手載送便當時，要求上訴人起床幫忙，上訴人亦是
        愛理不理的。
      (4)上訴人好賭的個性在以下的案例可以有充分的驗證：
        被上訴人經營便當生意，中午十分忙碌，迨過了中午尖峰時段才稍有喘息的
        空間。某日，上訴人在中午時分向被上訴人要一萬元，說要去賭博，被上訴
        人說今天總共還賺不到一萬元，手邊僅有五千元，沒辦法給一萬元，而上訴
        人見索錢遭拒，乃不悅地取走五千元悻悻然離去，結果不到一小時的時間，
        上訴人氣急敗壞地回到便當店，二話不說地撲向被上訴人，動手要打被上訴
        人，所幸被員工制止，上訴人雖無法打被上訴人，卻也能大罵被上訴人說：
        就是因為被上訴人不願給他一萬元，觸他霉頭，才讓他出去賭一下子就輸光
　　　　了。上訴人好賭的個性由此可見一斑。
      (5)由於上訴人不適應在便當店內幫忙的生活，嚷嚷著要重新再做營建業，被上
        訴人見上訴人既無心於便當生意，乃為其籌措資金，重新再做營造工程。
      (6)上訴人在被上訴人的幫助下，確實有賺到一些錢，但卻未好好照顧被上訴人
        及家庭，上訴人在經濟略獲改善後，又沉迷於酒色，經常數夜不歸，一擲千
        金，好賭的個性更肆無忌憚。
      (7)上訴人所經營的營造業，所需資金頗為龐大，每每有資金調度上的需要，上
        訴人就要求被上訴人出面去籌錢，被上訴人稍有難色，上訴人就怒言相向，
　　　　被上訴人長期為上訴人籌措所需資金，但卻未獲上訴人絲毫的感謝，最近，
　　　　上訴人要被上訴人再去借一百多萬元，被上訴人表示其已經沒有在經營便當
　　　　生意，要向別人借錢十分困難，因此，向上訴人表示不願意，豈料，上訴人
　　　　隨即對被上訴人惡言相向，並不斷怒罵被上訴人。甚至當場告訴會計小姐說
　　　　因為被上訴人對其已無幫助，所以，不得將公司財務狀況讓被上訴人知悉。
　　　　被上訴人至此終於認清上訴人乃一忘恩負義之人。
      (8)被上訴人身體狀況本來即不佳，有子宮肌瘤宿疾，惟被上訴人為經營便當生
        意，長年忍耐子宮肌瘤的疼痛，終於在長年勞累的壓力下，於八十七年七月
        住進成大醫院，隨即開刀，並因病情嚴重，有生命危險亟需轉院，家人急與
        其聯絡，卻一直聯絡不上，最後是在聲色場所找到上訴人，但上訴人卻不顧
        被上訴人已呈現昏迷並且有敗血症的危險，堅持不讓被上訴人轉院，最後是
        在長輩的勸說下，上訴人始勉強同意，而轉院至北部中山醫院後又再轉至為
        恭醫院。在被上訴人住院治療長達約一年的時間，上訴人雖亦曾到醫院探望
        ，但總是來去匆匆，絲豪未盡為人丈夫應有之關心與扶持。更有甚者，被上
        訴人在出院後立即聽聞在被上訴人住院期間，上訴人又與其他女子發生不正
        常關係，實令被上訴人徹底絕望。
    (四)按夫妻之一方有前項以外之重大事由，難以維持婚姻者，夫妻之一方得請求離
      婚，民法第一千零五十二條第二項定有明文，合先敘明。又按婚姻乃一男一女
      之兩性結合，以組織家庭，共同生活為目的，故有足以破壞共同生活或難以維
      持共同生活之情事發生，宜允許其離婚以消滅婚姻關係。七十四年六月三日修
      正公布之民法親屬編，就裁判離婚之原因，為應實際需要，參考各國立法例，
      增設民法第一千零五十二條第二項，明定有同條第一項以外重大事由，難以維
      持婚姻者，亦得請求離婚。是對於家庭生活之美滿幸福，有妨礙之情形，即認
      其與此之所謂難以維持婚姻之重大事由相當；又按民法親屬編於七十四年修正
      後，於第一千零五十二條增列第二項離婚事由之概括規定，其目的在使夫妻請
      求裁判離婚之事由較富彈性。是夫妻間發生足以使婚姻難以維持之重大事由者
      ，雖不符合該條第一項所列各款情事，亦無不准依該法條第二項訴請離婚之理
      （最高法院八十六年度第二次民事庭會議決議可資參照，暨最高法院八十六年
      台上字第一０五０號判決及八十七年台上第一０四八號判決均同此意旨）。
    (五)本件上訴人在婚姻關係中，外遇不斷、嗜賭、不照顧家庭、動輒出手毆打被上
      訴人，導致兩造婚姻已名存實亡，雙方分房將近二年，稍有口角，上訴人即有
      暴力傾向（例如九十二年六月十八日的口角，上訴人就亂摔煙灰缸，被上訴人
      為顧及生命安全乃回娘家居住），使被上訴人生活陷於恐懼之中。
    (六)被上訴人在上訴人人生最挫敗的時期，獨力面對債權人上門討債，同時肩負起
      三名子女的生活教養費用，長子張特嘉雖有聽障，但在被上訴人的細心照顧及
      鼓勵下能夠專科畢業，現於台南縣政府任職，次子張特斌亦能高職畢業，長女
      張雅婷則即將自研究所畢業。被上訴人對於子女的照顧用「含莘茹苦」尚不足
      以形容於萬一。反觀上訴人，在事業失敗倒閉前即在外拈花惹草、外遇不斷，
      又嗜賭如命，不務正業，就連事業失敗在外逃亡躲債主的時候，仍然賭性不改
      。上訴人對於被上訴人陪他走過這段人生最黑暗時期的付出，毫不感謝；對於
      被上訴人在一貧如洗的情況下，重新出發，經營便當生意，始得以提供上訴人
      再次創業的資金，上訴人亦毫不感恩，在被上訴人住院期間僅蜻蜓點水地探視
      數次，並且在被上訴人不願為其借貸資金，立即暴力相向，怒言斥責，絲毫不
      感謝被上訴人曾是如此地以生命為他付出與犧牲。被上訴人對於上訴人到現在
      仍外遇不斷、賭習不改，已有深刻的體悟，更對上訴人僅是利用被上訴人作為
      其借錢的工具，有徹底的認知。被上訴人將女人生命最珍貴的三十年奉獻給上
      訴人及家庭，但卻換來上訴人的薄情與暴力，雙方已無法再為共同生活，被上
      訴人為此依民法第一千零五十二條第二項之規定，訴請判准兩造離婚。
    (七)對於上訴人陳述答辯：
      (1)婚姻，乃以夫妻間之相互摯愛為基礎，並必須以互信、互敬以經營共同生活
        。然查，本件上訴人自承經常出入聲色場所，且自承是從六十五年迄今，換
        言之，自兩造結婚迄今上訴人經常流連忘返於聲色場所而無法自拔。上訴人
        稱是因為行業特性才會如此云云，均屬藉口，蓋有那一個行業必須經常流連
        聲色場所、必須經常在賭桌上進行事業之經營？被上訴人乃一傳統顧家的女
        性，對於上訴人此種沉迷於聲色場所之行為，曾經多次與其爭吵，甚至動用
        公婆出面勸說，而上訴人不僅未能回頭改過，甚至更出手毆打被上訴人，被
        上訴人對於上訴人此種沉迷聲色場所、外遇不斷之惡習已然無法更改甚有體
        認，但面對嗷嗷待哺的三名幼子卻又無法痛下離婚的決定。是以，兩造婚姻
　　　　雖已破裂，但再審被上訴人多年來表面上仍維持婚姻存在之形式，最大的目
　　　　的是為了將子女養育成人，而三名子女的生活教育費用在高中職畢業以前亦
　　　　均由被上訴人負擔，上訴人均未支付分文，由此可知，被上訴人並非是默許
　　　　上訴人的外遇沉迷聲色場所及賭博行為，而是基於為人母親的責任，希望在
　　　　一個完整的家庭下將子女撫育成人。上訴人以造成婚姻破裂之原因已經存在
　　　　甚久作為上訴之理由，顯然是完全欠缺自我反省之徒力。
      (2)夫妻之雙方對於他方本負有忠貞之義務，而這種忠貞義務也是夫妻雙方相互
        摯愛的基本表現。本件上訴人坦然承認其經常流連聲色場所，顯然已經承認
        違背了夫妻間的忠貞義務。可笑的是，上訴人竟然還於上訴理由狀中稱其之
        不正當之行為為被上訴人所隱忍並默許，以合理正當化其行為。試問，世上
        有那一個為人妻者願意其丈夫經常出入聲色場所而夜不歸，還會滿心歡喜？
        從上訴人的此種上訴理由即可很清楚的看出上訴人根本就不愛被上訴人，置
        被上訴人的感受於不顧。雙方既然沒有了相互摯愛之基礎，婚姻自然已有破
        裂。
      (3)上訴人亦坦率承認其有賭博之惡習，而且自六十五年結婚迄今均是如此，此
        種惡習焉能說不是影響婚姻生活的重大因素，賭博不僅有害於家庭經濟更有
        害於家庭生活之經營，此從證人張雅婷於原審證稱每次打電話給上訴人都有
        聽到打牌的聲音，且上訴人都經常半夜才回來，即可知上訴人根本就無心於
        家庭生活之經營，晚上的家庭時間大半是在賭桌上及聲色場所度過。
      (4)從上訴人上訴理由狀對其不當行為、毫無反省能力且自以為是之陳述，即可
        知被上訴人為何會對上訴人如此死心及徹底絕望。被上訴人三十多年來含辛
        茹苦地教養三名子女，雖不敢稱為有多大貢獻，但至少盡了為人母親之基本
        教養責任，子女亦均已長大成人，被上訴人心願既了，對於已經毫無實質婚
        姻生活關係之形式，亦認為無繼續存在之必要，惠請鈞院駁回上訴人之上訴
        。
      (5)上訴人稱其購置之不動產均登記於被上訴人名下云云，然查，現登記在被上
        訴人名下之不動產乃被上訴人所出資購置並且尚有房屋貸款，而且，上訴人
        因事業上營運資金之需要尚要求被上訴人以被上訴人名義向銀行貸款並以系
        爭不動產向銀行設定第二順位抵押權，豈料，上訴人對於前開第二順位抵押
        權之貸款債務在去年八月間即拒絕繳付，而要求銀行直接向被上訴人請求，
        完全是忘了該第二順位之抵押債權及借款均是為了上訴人所借，借得的款項
        亦是交由上訴人經營事業，由上訴人此種將被上訴人利用完就不管被上訴人
        之死活，核上訴人此種忘恩負義行徑，不僅難見容於一般社會道義，更何況
        是應該最親密、信賴的夫妻間？是以，兩造間之婚姻已經是破裂而無法回復
        。
      (6)兩造子女之生活教育費在彼等高中職畢業之前，均是被上訴人所負擔，只有
        長女有就讀大學才有由上訴人負擔生活費之情形，至於被上訴人之生活費多
        年來均是被上訴人經營便當生意自己負擔，上訴人並未給付過生活費，反倒
        是被上訴人負擔上訴人的生活費用。直到最近幾年因為被上訴人身體不適，
        未能繼續工作，才由上訴人負擔生活費，但上訴人經常未能固定給付生活費
        與被上訴人。
      (7)上訴人自誇其非崇尚暴力解決糾紛之徒，且不曾毆打被上訴人云云，然查，
        被上訴人於起訴狀證物二號即有提出上訴人毆打被上訴人之驗傷證據，證人
        張雅婷及張特斌亦均證稱上訴人會以暴力對待被上訴人，甚至於張特斌還會
        告訴被上訴人說如果他們（指張特斌兄妹）不在家，要被上訴人不要與上訴
        人爭吵，以免子女無法出面制止上訴人之惡行而使被上訴人遭到傷害。
      (8)末查，在九十三年一月底農曆過年前後，兩造之子張特斌尚親口對被上訴人
        說：上訴人要提出上訴，並且說告贏後，也會和被上訴人離婚。由此益證，
        夫妻情誼確已不存在，婚姻破裂甚為明確。
  三、證據：在原審提出戶籍謄本一件、驗傷診斷書影本一件、照片三紙為證，並聲
      請訊問證人王傳宗、張雅婷。
    理    由
一、被上訴人起訴主張：兩造於六十五年間結婚，婚後育有子女張特嘉、張特斌、張
    雅婷，均已成年。上訴人於婚後即經常發生外遇，並多次因外遇之事毆打被上訴
    人，被上訴人為求給予子女完整之家庭，百般容忍上訴人之不貞，上訴人卻不知
    回頭，現在仍然在外拈花惹草。又上訴人於七十五年間因好賭、不務本業，導致
    事業失敗而離開故鄉，拋下被上訴人面對債權人登門討債，被上訴人在此段期間
    獨力挑起撫養三名子女之生活重擔，後來更幫助上訴人重新創業，豈料，上訴人
    對此毫不感恩，屢屢要被上訴人幫其借錢周轉，若被上訴人不從，上訴人即對被
    上訴人嚴詞責罵並暴力相向。再被上訴人因患有子宮肌瘤宿疾，於八十七年七月
    住院開刀，因有生命危險，亟需轉院，家人急與上訴人聯絡，卻一直聯絡不上，
    最後是在聲色場所找到上訴人，但上訴人卻堅持不讓被上訴人轉院，最後在長輩
    勸說下，上訴人始勉強同意被上訴人轉院，在被上訴人住院治療長達約一年期間
    內，上訴人雖亦曾到醫院探望，但總是來去匆匆，絲豪未盡為人丈夫應有之關心
    與扶持，甚至又與其他女子發生不正常關係。且兩造已分房將近二年，稍有口角
    ，上訴人即有暴力傾向。是被上訴人實已無法再與上訴人共同生活，為此依民法
    第一千零五十二條第二項之規定，訴請判准兩造離婚等語。
二、上訴人則以：上訴人婚後並無外遇，被上訴人所指的女人都只是上訴人之朋友而
    已，且已是十餘年前之事了。又上訴人未曾毆打被上訴人，僅曾於二十多年前與
    被上訴人吵架時，曾推了被上訴人一把。上訴人亦很少罵被上訴人，且上訴人自
    己有工作，並未向被上訴人要錢，家中生活費用都是上訴人在負擔。上訴人並無
    賭博惡習，只是打麻將而已。再被上訴人生病時，都是上訴人送其就醫，被上訴
    人動手術時，因醫生表示不必轉院，上訴人才未馬上將被上訴人轉院，但之後因
    其他醫生建議要轉院，上訴人便立即為被上訴人辦理轉院，且被上訴人住院期間
    ，上訴人只要有空便會到醫院陪伴被上訴人。至於九十二年六月十八日，上訴人
    只有摔煙灰缸，並未作勢要打被上訴人等語，資為抗辯。
三、查兩造於六十五年間結婚，婚後育有長子張特嘉（六十五年十二月十七日生）、
    次子張特斌（六十七年八月十六日生）、長女張雅婷（六十八年七月十三日生）
    ，兩造之婚姻關係現仍存續中之事實，為兩造所不爭執，並有戶籍謄本一件附卷
    可稽，堪予認定。
四、又查被上訴人主張上訴人於婚後外遇不斷、嗜賭、不照顧家庭、動輒出手毆打被
    上訴人、對被上訴人未予關心及扶持，且兩造分房將近二年，稍有口角，上訴人
    即有暴力傾向之事實，雖為上訴人所否認，並經被上訴人提出驗傷診斷書影本一
    件、照片三紙為證，且核與證人即兩造所生之長女張雅婷於原審證稱：「兩造感
    情不好，從我有記憶以來，兩造就常常為了瑣事或者是爸爸晚歸、賭博而爭吵，
    兩造爭吵時，爸爸也會對媽媽實施暴力行為。以前小時候，我們沒有辦法保護媽
    媽，長大以後，我們就會阻止爸爸的行為。我五、六歲時，我就記得媽媽就曾經
    因為爸爸外遇的事和爸爸吵架，我念國小時，有一次我去高雄，有看到爸爸和壹
    個女人在一起，爸爸還叫我不要和媽媽說，爸爸還曾經帶過壹個女人到家中來，
    爸爸還叫我們兄弟姊妹要叫他媽媽。後來還斷斷續續有聽媽媽說爸爸外遇的事。
    爸爸常常晚歸，或者是不回家，我打電話過去，有時會聽到有人打麻將的聲音。
    爸爸幾乎都是半夜才回來，我認為他是在外賭博。因為爸爸好賭，所以爸爸經營
    的營造業常常有一些週轉的問題，爸爸就會叫媽媽想辦法。小時候，我還記得有
    債權人來討債，媽媽帶著我們回外婆家躲債。我認為爸爸現在還是有外遇，因為
    我媽媽說有聽我表妹說過：爸爸帶一個女人去喝喜酒，還帶那個女人去逛夜市。
    爸爸有在負擔家計，負擔我大學的學費，但有時爸爸會拿錢給媽媽，若爸爸沒有
    錢，就不會給媽媽錢，但媽媽都會幫爸爸週轉，還提供不動產貸款讓爸爸做生意
    ，四處幫爸爸借錢。我認為爸爸對媽媽不好，兩造感情不好，若兩造同時在家時
    ，也很少在一起。媽媽生病住院的期間，爸爸有時會去探視媽媽，他都說他工作
    很忙，沒有時間陪媽媽。媽媽生病時，平時都是媽媽自行去看診，是後來比較嚴
    重時，爸爸才有帶媽媽去看急診。我認為爸爸不愛媽媽，媽媽精神壓力很大。兩
    造的婚姻很難維繫了，離婚對兩造都有好處。媽媽因為子宮肌瘤嚴重開刀要轉院
    時，親友大家都在找爸爸，但是都找不到爸爸。」等語相符。又證人王傳宗亦於
    原審證稱：「九十二年六月十八日我到兩造家中，兩造因為一個菠蘿蜜發生爭執
    ，被告（即上訴人，下同）就拿起煙灰缸往桌上摔，並作勢要打原告（即被上訴
    人，下同）。我就上前攔阻，被告並沒有打到原告。」等語（以上均詳見一審卷
    二十二至二十四頁筆錄），且參以證人即兩造所生之次子張特斌於原審證稱：「
    兩造的婚姻狀況不好，可能是兩造的個性不合，我之前有聽長輩說爸爸有外遇，
    但我沒有親眼看過。兩造有時會吵架，都是因為一些家中瑣事。爸爸曾經打過媽
    媽，從小到大我看過幾次，在我小時候爸爸為何打媽媽我不知道，但長大後，我
    大概知道是因為兩造的言語衝突或是家中瑣事。爸爸會打麻將，：：爸爸有時不
    回家，是因為和朋友去打牌：：在我小時候有人到我家中來討債，但我不知道是
    否是爸爸在外欠的賭債。：：媽媽有幫爸爸籌錢做生意過，平常爸爸並沒有向媽
    媽要錢。媽媽曾經住院，爸爸有時會去陪媽媽，有時是我去醫院陪。爸爸會去醫
    院瞭解媽媽的病情，若我父親有空，也會去照顧媽媽：：若兩造發生衝突時，爸
    爸會作勢要打媽媽，若我們看到，會上前排解。」等語（見一審卷三十頁筆錄）
    ，亦有若干與被上訴人主張之事實相符，況證人張特斌自承其現在係與上訴人同
    住，在上訴人之營造公司上班，則在利害關係之影響下，衡諸常情，證人張特斌
    所為之前開證述應已多所保留，此由其對於法院所詢問之諸多問題均表示不清楚
    、不知道即可得知，此外，上訴人空言否認被上訴人所為之主張而未提出明確之
    證據以實其說，其抗辯自難採信，是堪認被上訴人之前開主張為真實。
五、按有民法第一千零五十二條第一項所列十款以外之重大事由，難以維持婚姻者，
    夫妻之一方得請求法院判決離婚，同法第一千零五十二條第二項著有明文。而是
    否有難以維持婚姻之重大事由，應斟酌破壞夫妻共同生活之具體情事，是否客觀
    上達於動搖夫妻之共同生活，致婚姻已生破綻而無回復之希望，且客觀上任何人
    倘處於同一境況，均將喪失維持婚姻意欲之程度判斷之，即應從婚姻之目的加以
    觀察，且婚姻係以終生共同生活為目的之一男一女之合法結合關係，故夫妻為謀
    共同生活體之幸福營運，即須夫妻互信、互諒，尤其夫妻以誠相待，俾建立永久
    持續性之包括精神、肉體、經濟等多層面之生活關係，是對家庭生活之美滿幸福
    ，有妨礙之情形，即得認其與此之所謂難以維持婚姻之重大事由相當，即應允許
    其離婚以消滅婚姻關係。查本件上訴人於婚後外遇不斷、嗜賭、不照顧家庭、動
    輒出手毆打被上訴人、對被上訴人未予關心及扶持，兩造又已分房將近二年，衡
    情被上訴人之身體上及精神上自受有相當程度之痛苦，不論何人處於被上訴人之
    境地，均將喪失與上訴人維持婚姻之意願，堪認兩造有難以維持婚姻之重大事由
    存在，且該重大事由係可歸責於上訴人，是被上訴人以兩造有民法第一千零五十
    二條第一項以外之重大事由，難以維持婚姻，而請求判決離婚，原判決予以准許
    。本院經核原判決於法並無違誤。上訴意旨指摘原判決不當，求予廢棄改判，為
    無理由，應駁回其上訴。
六、據上論結，本件上訴為無理由，依民事訴訟法第四百四十九條第一項、第七十八
    條，判決如主文。
中　　　華　　　民　　　國　　九十三　　年　　　四　　　月　　　六　　　日
　　　　　　　　　　　　　　　　　　臺灣高等法院臺南分院民事第五庭
~B1審判長法官　游　　明　　仁
~B2　　　法官　蘇　　重　　信
~B3　　　法官　黃　　三　　哲
右為正本係照原本作成。
如對本判決上訴，須於判決送達後二十日內向本院提出上訴狀；未表明上訴理由者，
應於上訴後二十日內向本院提出理由書。
中　　　華　　　民　　　國　　九十三　　年　　　四　　　月　　　七　　　日
~B法院書記官　魏　　安　　里
